臺灣高雄地方法院民事判決
111年度雄小字第1003號
原      告  王清正  
被      告  臺灣高雄地方法院

法定代理人  陳中和  
訴訟代理人  洪婉琪  
上列當事人間請求返還不當得利事件，本院判決如下：
    主  文
原告之訴駁回。
訴訟費用新臺幣壹仟元由原告負擔。
    事實及理由
一、原告主張：原告前於民國104年10月21日，經本院以104年度
    司聲字第941號裁定，命原告應向被告繳納訴訟費用新臺幣
    （下同）28,230元暨遲延利息。嗣原告於105年10月20日向
    本院聲請清算程序，經本院於106年3月8日以105年度消債清
    字第211號裁定開始清算程序，復經本院於106年10月16日以
    106年度司執消債清字第19號裁定清算程序終結，原告之債
    權不予變價及處分。而被告在106年度司執消債清字第19號
    清算案件債權表中為無擔保及無優先權債權人，原告在清算
    程序終止後，經本院107年度消債職聲免字第76號及107年度
    消債抗字第25號裁定（下稱系爭不免責裁定）原告不予免責
    。原告雖受不予免責之裁定，然依系爭不免責裁定所載，原
    告僅需清償417,750元，且各普通債權人受償額均符合債權
    表所示之債權比例者，原告即得依消費者債務清理條例（下
    稱消債條例）第141條之規定聲請免責，而依據債權表所示
    ，被告之債權比率為0.3％，乘以原告依據系爭不免責裁定所
    載需繼續清償之餘額417,750元，則被告應受之分配金額應
    為1,253元（計算式：417,750×0.3％＝1,253），原告已於109
    年4月1日向被告繳納完畢，是被告自不得再針對其餘未受償
    之金額聲請強制執行。詎被告竟針對其餘未受償之金額對原
    告聲請強制執行，經本院以110年度司執字第118579號執行
    事件（下稱系爭執行事件）受理在案，並於110年12月6日經
    本院以110年司執祿字第118579號執行命令扣押原告對訴外
    人中華郵政股份有限公司高雄三塊厝郵局（下稱三塊厝郵局
    ）之存款債權，經原告聲明異議，遭本院以110年度司執字
    第118579號裁定駁回。嗣於111年4月8日，原告對三塊厝郵
    局之存款債權29,250元（含強制執行費用250元），遭被告
    經系爭執行事件程序收取。是被告並無法律上原因收取29,2
    50元之債權，致原告受有損害，自應返還29,250元予原告。
    爰依民法第179條規定提起本件訴訟等語，並聲明：被告應
    給付原告29,250元，及自起訴狀繕本送達翌日起至清償日止
    ，按週年利率5％計算之利息。
二、按原告之訴，依其所訴之事實，在法律上顯無理由，且無從
    命補正者，法院得不經言詞辯論，逕以判決駁回之，民事訴
    訟法第249條第2項第2款定有明文。又該條所謂原告之訴，
    依其所訴之事實，在法律上顯無理由者，係指依原告於訴狀
    內記載之事實觀之，在法律上顯然不能獲得勝訴之判決者而
    言（最高法院62年台上字第845號判決要旨可參）。
三、本院之判斷：
　㈠按無法律上之原因而受利益，致他人受損害者，應返還其利
    益，民法第179條前段定有明文，然須符合一方受利益，致
    他方受有損害，且受利益者無法律上原因等要件始該當之。
    如當事人之受利益有其法律上之原因者，自不生不當得利之
    問題（最高法院69年台上字第45號判決意旨可參）。次按法
    院裁定開始清算程序後，債務人有薪資、執行業務所得或其
    他固定收入，扣除自己及依法應受其扶養者所必要生活費用
    之數額後仍有餘額，而普通債權人之分配總額低於債務人聲
    請清算前二年間，可處分所得扣除自己及依法應受其扶養者
    所必要生活費用之數額者，法院應為不免責之裁定；債務人
    因第133條之情形，受不免責之裁定確定後，繼續清償達該
    條規定之數額，且各普通債權人受償額均達其應受分配額時
    ，得聲請法院裁定免責；法院為不免責或撤銷免責之裁定確
    定後，債權人得以確定之債權表為執行名義，聲請對債務人
    為強制執行。法院裁定開始清算程序前，債權人已取得執行
    名義者，於確定之債權表範圍，亦同。但依第133條不免責
    之情形，自裁定確定之翌日起二年內，不得為之，消債條例
    133條、第140條第1項、第141條第1項亦有明文。末按強制
    執行之費用，以必要部分為限，由債務人負擔，並應與強制
    執行之債權同時收取，強制執行法第28條第1項並有明文。
　㈡經查，原告應向被告繳納訴訟費用28,230元暨遲延利息，有
    本院104年10月21日104年度司聲字第941號裁定在卷可參（
    見本院卷第9至10頁），而上開債權於原告106年度司執消債
    清字第19號債務清理程序中，經確定債權總額為30,253元乙
    節，亦有106年度司執消債清字第19號債務清理事件債權表
    附卷足憑（見本院卷第11至15頁）。次查，系爭不免責裁定
    於108年6月24日確定，有系爭不免責裁定確定證明書在卷可
    參（見本院卷第33頁），又被告以本院104年度司聲字第941
    號裁定為執行名義，於110年12月6日對原告聲請強制執行等
    情，亦有本院110年度司執字第118579號裁定存卷可佐（見
    本院卷第38頁）。是依首揭規定，被告得以原告清算程序開
    始前，即106年3月8日前取得之104年度司聲字第941號裁定
    為執行名義對原告聲請強制執行。又被告係於系爭不免責裁
    定確定2年後，即110年6月24日後，於110年12月6日向本院
    聲請強制執行，亦無違前揭規定，是被告聲請對原告強制執
    行自為適法。
　㈢再查，被告依系爭執行事件程序收取原告對三塊厝郵局之存
    款債權29,250元，業據原告提出存摺影本為證（見本院卷第
    41頁）。而被告對原告之訴訟費用債權經債權表確定債權額
    為30,253元，又原告業已清償1,253元，有繳費收據影本可
    佐（見本院卷第35頁），是被告對原告之債權額尚餘29,000
    元（計算式：30,253－1,253＝29,000），而原告自陳系爭執
    行事件為查詢原告財產所得，而支出執行費用250元（見本
    院卷第6頁），依前揭規定，該部分費用為強制執行之必要
    費用，自應由債務人即原告負擔。從而，被告對原告既有訴
    訟費用29,000元及執行費用250元，共計29,250元之債權，
    其聲請強制執行而收取原告對三塊厝郵局之債權29,250元，
    自屬有法律上原因，而不構成不當得利甚明。
　㈣原告雖主張依系爭不免責裁定，原告僅需清償各債權人共417
    ,750元，而依債權表所示，被告債權比率為0.3％，是被告僅
    可受分配1,253元，其已清償完畢等語。惟查，原告於其聲
    請清算前2年間之可處分所得扣除必要生活費用之數額，至
    少尚有餘額417,750元，大於普通債權人於清算程序中受分
    配之0元，依消債條例第133條規定不應免責等情，業經系爭
    不免責裁定論述綦詳，有系爭不免責裁定在卷可參（見本院
    卷第17至31頁）。而觀諸消債條例第141條第1項規定，原告
    於繼續清償達消債條例第133條規定之數額，即系爭不免責
    裁定所認定之金額417,750元，且各普通債權人受償額均達
    其應受分配額後，即可向法院再次聲請免責。亦即，消債條
    例第141條第1項規定，僅係規定原告得再次向法院聲請免責
    之門檻，並非謂各普通債權人僅得向原告請求417,750元乘
    以其債權比例之金額，否則於原告依法聲請免責，並經法院
    裁定免責前，即將不當限縮各債權人本得行使之債權範圍，
    而造成實質免責之效果，此要非立法之意旨，是被告仍得於
    債權表所列之金額（即30,253元）範圍內，繼續向原告請求
    不足受償之金額，原告此部分主張，容有誤會消債條例之規
    定，自無可採。
四、綜上所述，原告依民法第179條規定，請求被告應給付29,25
    0元，即自起訴狀繕本送達翌日起至清償日止，按週年利率5
    ％計算之利息，在法律上顯無理由，爰不經言詞辯論，逕予
    駁回。
五、據上論結，依民事訴訟法第436條之23、第436條第2項、第2
    49條第2項第2款、第78條，判決如主文。本件訴訟費用額，
    依職權確定如主文所示之金額。
中　　華　　民　　國　　111 　年　　5 　　月　　25　　日
                  高雄簡易庭  法　官  陳安信　　　　　　
以上正本係照原本作成。
如對本判決上訴，須於判決送達後20日內向本院提出上訴狀，並
須表明原判決所違背之法令及其具體內容與依訴訟資料可認為原
判決有違背法令之具體事實之上訴理由。（均須按他造當事人之
人數附繕本）。
民事訴訟法第436條之24第2項：對於本判決之上訴，非以違背法
令為理由，不得為之。
中　　華　　民　　國　　111 　年　　5 　　月　　25　　日
                              書記官  蔡妮君